【裁判字號】    90,簡,1191
【裁判日期】    900828
【裁判案由】    有關稅捐事務
【裁判全文】
臺中高等行政法院判決                              九十年度簡字第一一九一號
    原      告  甲○○
    代  表  人  乙○○
    訴訟代理人  丙○○
右當事人間因有關稅捐事務事件，原告不服財政部中華民國八十九年十二月二十九日
台財訴第0000000000號訴願決定，提起行政訴訟。本院判決如左︰
    主  文
原告之訴駁回。
訴訟費用由原告負擔。
    事  實
壹、事實概要：
    緣原告民國（下同）八十三、八十四年度綜合所得稅結算申報，分別列報其本人
    、祖父母、堂弟妹等扶養親屬免稅額各為新台幣（下同）四四一、○○○元及四
    ○八、○○○元，嗣經被告機關查獲原告以錯置扶養親屬身分證統一編號方式列
    報免稅額，藉以逃避電腦查核勾稽，致稽徵機關誤以認列其該二年度重複申報之
    扶養親屬免稅額，被告除剔除系爭免稅額，核定其八十三年度及八十四年度綜合
    所得總額分別為五八六、九四九元及六四四、三五八元，綜合所得淨額各為四二
    九、六三四元及四六八、四○二元，應補徵綜合所得稅額二九、六五四元及二一
    、九二八元外，並以原告違反所得稅法第七十九條第一項規定，依同法第一百十
    條第一項規定，按其各年度虛列扶養親屬免稅額各計三七八、○○○元及三四○
    、○○○元，所漏稅額一一、八四九元及一七、三四七元分別處以一倍罰鍰各計
    一一、八○○元及一七、三○○元（均計至百元止）。原告對於裁處罰鍰部分表
    示不服，主張其因不諳稅法規定，委託他人代為申報，以致發生錯誤，實為無心
    之過，並非故意逃稅，應予免罰云云，申經復查及訴願結果，未獲變更，遂提起
    本件訴訟。
貳、兩造之陳述及爭點：
一、原告部分：
  (一)聲明：訴願決定及原處分均撤銷。
  (二)陳述：
    1.政府應依法徵稅，依據法律之租稅，人民方有繳稅義務。被告指原告於八十三
      、八十四年度申報綜合所得稅有漏報或短報所得額，依所得稅法第一百十條第
      一項之規定，處以所漏稅額兩倍以下罰鍰。查原告於八十三、八十四年度並無
      漏報短報綜合所得稅所得額，被告所指與事實不符。
    2.被告處罰所引用之所得稅法第一百十條第一項規定，須所得額有漏報或短報情
      事者始處罰，且以其短漏報所得額所漏稅額為處罰計算依據，其立法規定意旨
      已甚明，原告雖於八十三、八十四年度綜合所得稅申報扶養親屬劉水泉等四、
      五名有重複申報及身分證統一編號書寫錯誤，但重複申報與號碼書寫錯誤並不
      構成所得稅法第一百十條第一項漏報或短報所得額之處罰要件，被告擅將發生
      重複申報之劉水泉等人免稅額，以漏報、短報所得額名義裁處罰鍰為濫權違法。
    3.被告於處分書之違章事實欄所指虛列扶養親屬，違反所得稅法第七十一條第一
      項規定，茲系爭其中之劉水泉為原告之祖父，劉林水錦為原告之祖母，孫依法
      令可申報扶養祖父母，依據法令申報的，怎謂是虛列？被告將重複申報當作虛
      列，此即被告之不當。且所得稅法第七十一條第一項，係規定申報綜合所得稅
      之法條，並無違反應受何種處罰之規定，何況原告每年皆依本法規定申報綜合
      所得稅，並無違反。
    4.綜上所述，原告係依法申報綜合所得稅，雖有重複申報、身分證統一編號書寫
      錯誤之情形，被告亦不應濫權，逕以所得稅法第一百十條第一項科處罰鍰，請
      將原決定及原處分均與撤銷，另為適法之處分。
二、被告部分：
  (一)聲明：請駁回原告之訴。
  (二)陳述：
    1.按「按前三條規定計得之個人綜合所得總額，減除左列免稅額及扣除額後之餘
      額，為個人綜合所得淨額：一、免稅額：納稅義務人按規定減除其本人、配偶
      及合於左列規定扶養親屬之免稅額。但配偶依第十五條第二項規定分開申報計
      算稅額者，納稅義務人不得再減除配偶之免稅額。‧‧‧」「納稅義務人應於
      每年二月二十日起至三月底止，填具結算申報書，向該管稽徵機關，申報其上
      一年度內構成綜合所得總額或營利事業收入總額之項目及數額，以及有關減免
      、扣除之事實，並應依其全年應納稅額減除暫繳稅額及尚未抵繳之扣繳稅額，
      計算其應納之結算稅額，於申報前自行繳納。但短期票券利息所得之扣繳稅款
      不得減除。」「納稅義務人已依本法規定辦理結算申報，但對依本法規定應申
      報課稅之所得額有漏報或短報情事者，處以所漏稅額兩倍以下之罰鍰。」分別
      為所得稅法第十七條第一項第一款、第七十一條第一項及第一百十條第一項所
      明定。次按「人民違反法律上之義務而應受行政罰之行為，法律無特別規定時
      ，雖不以出於故意為必要，仍須以過失為其責任條件。但應受行政罰之行為，
      僅須違反禁止規定或作為義務，推定為有過失，於行為人不能舉證證明自已無
      過失時，即應受處罰。」司法院大法官會議釋字第二七五號解釋有案。再按「
      『稽徵機關辦理綜合所得稅違章案件審核要點』‧‧‧五、納稅義務人已依規
      定辦理結算申報，但有漏報或短報所得額情事，或依規定應辦理結算申報而自
      行辦理結算申報，經調查發現有依規定應課稅之所得額，未超過新台幣十萬元
      ，或雖超過新台幣十萬元而其所漏稅額未超過新台幣六千元者，均暫免移送法
      院裁罰，但下列以不正當方法逃漏稅捐者，不論其逃漏金額大小，應一律移送
      法院裁罰。‧‧‧（二）虛報已死亡親屬之扶養親屬免稅額者。（三）以偽造
      變造證明文件虛報扶養親屬免稅額者。」為財政部八十一年二月十七日台財稅
      第八一一六五八六四二號函所規定。
    2.本件原告八十三、八十四年度綜合所得稅結算申報，分別列報其本人、祖父母
      、堂弟妹等扶養親屬免稅額各為四四一、○○○元及四○八、○○○元，經被
      告機關查核，查獲原告以錯置扶養親屬身分證統一編號方式列報免稅額，藉以
      逃避電腦查核勾稽，致稽徵機關認列其該二年度均重複申報之扶養親屬免稅額
      ，除剔除系爭免稅額，核定其八十三年度及八十四年度綜合所得總額分別為五
      八六、九四九元及六四四、三五八元，應補徵綜合所得稅額二九、六五四元及
      二一、九二八元外，並就原告八十三年度虛列扶養親屬五名免稅額計三七八、
      ○○○元、八十四年度虛列扶養親屬四名免稅額計三四○、○○○元，各逃漏
      所得稅額一一、八四九元及一七、三四七元，分別處以一倍罰鍰各計一一、八
      ○○元及一七、三○○元。
    3.查原告及其家族成員即其父劉明德及其兄弟劉修顯、劉修碩等人，均被查獲分
      別於八十三至八十六年間陸續以錯置受扶養親屬之身分證統一編號方式，列報
      免稅額，藉以規避電作系統作業，致稽徵機關無法勾稽渠等受養親屬均已重複
      申報或已身故而誤核認免稅額，事證明確。且其中劉明德八十五、八十六年度
      及劉修顯八十六年度綜合所得稅事件，亦分別因同一事由提起行政救濟案，業
      經判決駁回在案。
    4.查原告辦理八十三、八十四年度綜合所得稅結算申報時，列報扶養親屬之身分
      證字號（括弧內為正確之身分證字號）如下：祖父劉水泉Ｚ000000000（Ｚ00000
      0000）、祖母劉林水錦Ｚ000000000（Ｚ000000000）、堂弟劉育男（Ｚ000000000
      （Ｚ000000000，八十四年度未申報劉育男）、堂妹劉怡君Ｚ000000000（Ｚ00000
      0000）、堂弟劉育廷Ｚ000000000（Ｚ000000000），惟查八十三年度系爭受扶養
      親屬劉水泉、劉林水錦、劉育男、劉怡君、劉育廷等五人，已為納稅義務人萬
      小燕重複列報（查萬小燕為劉育男、劉怡君、劉育廷等三人之母），至八十四
      年度部分，劉水泉、劉林水錦已分別為納稅義務人劉舜卿、萬小燕重複列報，
      而劉怡君、劉育廷亦為萬小燕重複列報，依上開資料，原告八十三年度虛列五
      名扶養親屬免稅額計三七八、○○○元，八十四年虛列四名扶養親屬免稅額計
      三四○、○○○元，各年度分別逃漏綜合所得稅額一一、八四九元及一七、三
      四七元，違章事證明確，被告機關依其漏稅額分別裁處一倍之罰鍰為一一、八
      ○○元及一七、三○○元，於法有據。
    5.按「稽徵機關辦理綜合所得稅違章案件審核要點」第五點規定，凡虛報已死亡
      親屬之扶養親屬免稅額者以及以偽造變造證明文件虛報扶養親屬免稅額者，不
      論其逃漏所得額或漏稅額之金額大小，應一律移送裁罰。況所得稅法第一百十
      條係以針對申報不實之行為處罰為立法理由，故原告辦理綜合所得稅結算申報
      時虛列扶養親屬免稅額逃漏稅捐，違章事證明確，被告機關依首揭法條規定，
      按其各年度漏稅額予以裁處一倍之罰鍰，並無不合，原告所訴核無足採。至於
      原告抗辯被告機關依所得稅法第一百十條第一項規定處罰，構成要件不符乙節
      ，按所得稅法第一百十條第一項規定，所稱之所得額應指所得淨額，而非原告
      所稱的所得總額，原告多報免稅額，致所得淨額短少。
    6.基上論結：原處分及所為復查、訴願決定並無違誤，請判決如訴之聲明。
    理  由
一、按「凡有中華民國來源所得之個人，應就其中華民國來源之所得，依本法規定，
    課徵綜合所得稅。」、「納稅義務人已依本法規定辦理結算申報，但對依本法規
    定應申報課稅之所得額有漏報或短報情事者，處以所漏稅額兩倍以下之罰鍰。」
    分別為行為時所得稅法第二條第一項及第一百十條第一項所明定。又「人民違反
    法律上之義務而應受行政罰之行為，法律無特別規定時，雖不以出於故意為必要
    ，仍須以過失為其責任條件。但應受行政罰之行為，僅須違反禁止規定或作為義
    務，推定為有過失，於行為人不能舉證證明自己無過失時，即應受處罰。」司法
    院大法官會議釋字第二七五號解釋有案。再「按『稽徵機關辦理綜合所得稅違章
    案件審核要點』‧‧‧五、納稅義務人已依規定辦理結算申報，但有漏報或短報
    所得額情事，或依規定應辦理結算申報而自行辦理結算申報，經調查發現有依規
    定應課稅之所得額，未超過新台幣十萬元，或雖超過新台幣十萬元而其所漏稅額
    未超過新台幣六千元者，均暫免移送法院裁罰，但下列以不正當方法逃漏稅捐者
    ，不論其逃漏金額大小，應一律移送法院裁罰。‧‧‧（二）虛報已死亡親屬之
    扶養親屬免稅額者。（三）以偽造變造證明文件虛報扶養親屬免稅額者。」為財
    政部八十一年二月十七日台財稅第八一一六五八六四二號函所規定。
二、本件原告八十三、八十四年度綜合所得稅結算申報，分別列報其本人、祖父劉水
    泉、祖母劉林水錦、堂弟劉育男（八十四年度未申報劉育男）、劉育廷、堂妹劉
    怡君等扶養親屬免稅額各為四四一、○○○元及四○八、○○○元，經被告員林
    稽徵所查獲原告及其家族成員，即其父劉明德及其兄弟劉修顯、劉修碩等人分別
    於八十三、八十四、八十五及八十六年度陸續以錯置受扶養親屬身分證統一編號
    之方式列報免稅額（見原處分卷第四一、四二頁），藉以逃避電作勾稽，致稽徵
    機關重複認列各年度均已申報或已身故之扶養親屬免稅額，有劉明德、劉修顯、
    劉修碩等人之申報書附原處分卷可稽。且其中劉明德八十五、八十六年度及劉修
    顯八十六年度綜合所得稅事件，亦分別因同一事由提起行政救濟案，分經本院八
    十九年度簡字第三五○七號及九十年度簡字第一五七五號判決駁回在案，有被告
    提出之各該判決書影本附卷可稽。此外，被告並查得本件原告申報系爭受扶養親
    屬之身分證字號（括弧內為正確之身分證字號）如下：祖父劉水泉Ｚ000000000（
    Ｚ000000000）、祖母劉林水錦Ｚ000000000（Ｚ000000000）、堂弟劉育男Ｚ000000
    000（Ｚ000000000）、堂妹劉怡君Ｚ000000000（Ｚ000000000）、堂弟劉育廷Ｚ000
    000000（Ｚ000000000）。再查八十三年度系爭受扶養親屬劉水泉、劉林水錦、劉
    育男、劉怡君、劉育廷等五人，已為納稅義務人萬小燕重複列報（查萬小燕為劉
    育男、劉怡君、劉育廷等三人之母），至八十四年度部分，劉水泉、劉林水錦已
    分別為納稅義務人劉舜卿、萬小燕重複列報，而劉怡君、劉育廷亦為萬小燕重複
    列報，有被告提出之各該年度萬小燕、劉舜卿之綜合所得稅申報書附卷可考。本
    件原告對上開申報情形並不否認，其逃漏稅之違章事實自堪認定。
三、原告雖主張其每年均依法報稅繳稅，雖有被扶養人重複申報及書寫統一編號錯誤
    ，但並未構成所得稅法第一百十條第一項漏報或短報所得額之處罰要件，不應科
    處罰鍰，且劉水泉、劉林水錦分別為其祖父母，孫依法令可申報扶養祖父母，原
    告係依法申報，並非虛列等語。惟查原告家族有以錯置身分證統一編號方式，重
    複列報已由他人申列報扶養之渠等受扶養親屬免稅額，規避電作系統作業，致稽
    徵機關無法勾稽渠等受扶養親屬均業已重覆申報而誤核認免稅額之情，已如前述
    ，自難諉為非虛報；而渠等親屬早已由他人列報扶養，故准核認由據實申報（其
    申報被扶養人之身分證統一編號正確）之納稅義務人萬小燕、劉舜卿之扶養免稅
    額，否准原告未據實之申報，並無不合。依行為時所得稅法第一百十條第一項明
    定「納稅義務人已依本法規定辦理結算申報，但對依本法規定應申報課稅之所得
    額有漏報或短報情事者，處以所漏稅額兩倍以下之罰鍰。」原告既有漏報情事，
    其已符合該條項之規定之要件甚明，又依「稽徵機關辦理綜合所得稅違章案件審
    核要點」第五點規定，凡虛報已死亡親屬之扶養親屬免稅額者以及以偽造變造證
    明文件虛報扶養親屬免稅額者，不論其逃漏所得額或漏稅額之金額大小，應一律
    移送裁罰。從而原處分以原告八十三年度虛列五名扶養親屬免稅額計三七八、○
    ○○元，八十四年虛列四名扶養親屬免稅額計三四○、○○○元，各年度分別逃
    漏綜合所得稅額一一、八四九元及一七、三四七元，違章事證明確，被告機關依
    其漏稅額分別裁處一倍之罰鍰為一一、八○○元及一七、三○○元，核無違誤，
    復查及訴願決定予以維持，核亦無不合，原告請求將原處分及原決定予以撤銷，
    核無理由。至原告另謂所得稅法第七十一條第一項規定，該條僅規定應申報綜合
    所得稅，並無何應受處罰之規定云云，惟卷查處分書之事實及理由欄中關於違章
    事實係載「違反所得稅法第七十一條第一項規定」，而關於「適用法條及罰鍰」
    則載係「納稅義務人已依所得稅法規定辦理結算申報，但有逃漏稅額情事應依所
    得稅法第一百十條規定，處以所漏稅額兩倍以下之罰鍰。」足見處分書已就處罰
    條文引述明白，原告猶謂所引處罰條文並無處罰明文云云，顯屬誤會，併此敘明。
據上論結，本件原告之訴為無理由，依行政訴訟法第二百三十六條、第一百九十五條
第一項後段、第九十八條第三項前段，判決如主文。
中    華    民    國     九十        年      八      月      二十八     日
                    臺 中 高 等 行 政 法 院  第 三 庭
                                         法  官      許  金  釵
右正本證明與原本無異。
如不服本判決，應於判決送達後二十日內，以本訴訟事件所涉及之法律見解具有原則
性者，始得向本院提出上訴狀並表明上訴理由，經最高行政法院許可，否則不得上訴
；如於本判決宣示後送達前提起上訴者，應於判決送達後二十日內補提上訴理由書（
均應依對造人數提出繕本）。提起上訴應預繳送達用雙掛號郵票拾份（每份三十四元
）。
中    華    民    國     九十        年        八     月      卅一      日
                                         法院書記官  李  孟  純


司法院資訊處製作；財團法人民間司法改革基金會備份。
